ACORDAO-COMPLETO-2483618

ACÓRDÃO 10973/2021 ATA 28/2021 - PRIMEIRA CÂMARA

VISTOS, relatados e discutidos estes autos que tratam de tomada de contas especial instaurada pelo Fundo Nacional de Saúde (FNS) , em razão do não cumprimento do Termo de Ajuste Sanitário (TAS) 290, de 7/11/2013, firmado entre o Município de Limoeiro do Ajuru/PA e o Ministério da Saúde com o intuito de solucionar impropriedades constantes do Relatório de Auditoria do Denasus 12.768,
ACORDAM os Ministros do Tribunal de Contas da União, reunidos em sessão da Primeira Câmara, diante das razões expostas pelo Relator, em:
9.1 arquivar as presentes contas do município de Limoeiro do Ajuru/PA, sem julgamento do mérito, por ausência de pressupostos para desenvolvimento válido e regular do processo, com fulcro nos arts. 169, inciso VI, e 212 do Regimento Interno do TCU;
9.2. excluir a Sra. Carliana Gomes Mendonca Novaes do rol de responsáveis;
9.3. com fundamento nos arts. 1º, inciso I, 16, inciso III, alínea "b", e 19, parágrafo único, da Lei 8.443/1992, julgar irregulares as contas do Sr. Edson Farias Marques;
9.4. aplicar ao responsável indicado no item anterior a multa de R$ 5.000,00, com base no art. 58, incisos I e II, da Lei 8.443/1992:
9.5. fixar o prazo de 15 (quinze) dias, a contar da data da notificação, para que o Sr. Edson Farias Marques comprove, perante o Tribunal, o recolhimento da aludida quantia aos cofres do Tesouro Nacional, atualizada monetariamente desde a data do presente acórdão até a do efetivo recolhimento, se for paga após o vencimento, nos termos do art. 23, inciso III, alínea "a", da Lei 8.443/1992 c/c o art. 214, inciso III, alínea "a", do Regimento Interno do TCU (RI/TCU) ;
9.6. autorizar a cobrança judicial da dívida, caso não atendida a notificação, nos termos do art. 28, inciso II, da Lei 8.443/1992;
9.7. dar ciência desta decisão à Sra. Carliana Gomes Mendonca Novaes, ao Sr. Edson Farias Marques, à Prefeitura e à Câmara Municipal de Limoeiro do Ajuru/PA e ao Ministério da Saúde.

Tomada de contas especial instaurada pelo Fundo Nacional de Saúde (FNS), em razão do não cumprimento do Termo de Ajuste Sanitário (TAS) 290, de 7/11/2013, firmado entre o Município de Limoeiro do Ajuru/PA e o Ministério da Saúde com o intuito de solucionar impropriedades constantes do Relatório de Auditoria do Denasus 12.768.

Primeira Câmara

Fundo Nacional de Saúde e Município de Limoeiro do Ajuru - PA.

3. Responsáveis: Carliana Gomes Mendonca Novaes (XXX.623.902-XX); Edson Farias Marques (XXX.985.212-XX) e Município de Limoeiro do Ajuru - PA (05.105.168/0001-85).

13.1. Ministros presentes: Walton Alencar Rodrigues (Presidente), Benjamin Zymler (Relator), Vital do Rêgo e Jorge Oliveira.
13.2. Ministros-Substitutos presentes: Augusto Sherman Cavalcanti e Weder de Oliveira.

ACORDAO-COMPLETO-2549428

Acórdão de Relação 5009/2022 - Primeira Câmara

Acórdão de Relação

BENJAMIN ZYMLER

Cuidam os autos de tomada de contas especial instaurada pelo Fundo Nacional de Saúde (FNS) , em razão do não cumprimento do Termo de Ajuste Sanitário (TAS) 290, de 7/11/2013, firmado entre o Município de Limoeiro do Ajuru/PA e o Ministério da Saúde com o intuito de solucionar impropriedades constantes do Relatório de Auditoria do Denasus 12.768 (peças 2-3) .
2.	Por meio desta ação fiscalizatória, o Denasus verificou a ocorrência de irregularidades na aplicação de recursos do Piso da Atenção Básica Fixo (PAB) e do Sistema de Informação Ambulatorial (SAI) , nos exercícios de 2009 e 2010.
3.	Nesse cenário, o Ministério da Saúde e a Secretaria Municipal de Limoeiro do Ajuru/PA celebraram o aludido TAS, tendo o último órgão se comprometido a:
"3.1 cessar a prática do ato causador da impropriedade;
3.2 corrigir a impropriedade por meio das ações detalhadas no Plano de
3.3 depositar o valor de R$ 299.828,74 (duzentos e noventa e nove mil, oitocentos e oito reais e setenta e quatro centavos) , com recurso próprio ou do tesouro municipal, no respectivo Fundo de Saúde, no decorrer da execução do Plano de Trabalho, nos casos de impropriedades no remanejamento de recursos entre os blocos de financiamento;
3.4 executar o Plano de Trabalho, anexo."
4.	Verificado o descumprimento do mencionado compromisso, o FNS instaurou a presente tomada de contas especial e, ao final, concluiu pela existência de prejuízo ao erário, tendo atribuído a responsabilidade pela sua devolução ao Município de Limoeiro do Ajuru/PA, à Sra. Carliana Gomes Mendonca Novaes e ao Sr. Edson Farias Marques, na condição de Secretários Municipais de Saúde, gestões de 2/1/2013 a 31/7/2014 e 1º/8/2014 a 13/12/2016, respectivamente.
5.	Submetidos os autos ao descortino desta Corte de Contas, a SecexTCE assinalou, em primeira instrução, que o TCU tem dispensado o município recebedor da obrigação de recompor o seu próprio fundo de saúde, no caso de o desvio de objeto ter ocorrido anteriormente à Lei Complementar 141/2012. 
6.	Quanto aos gestores, a unidade técnica consignou que a jurisprudência dominante aponta no sentido de que, não havendo indícios de locupletamento do responsável pela gestão dos recursos, no caso, os secretários municipais de saúde, não cabe a imputação de débito aos agentes públicos. Nessa situação, haveria apenas o julgamento das contas pela irregularidade e a aplicação de multa, caso não elididas a materialidade e a culpabilidade dos secretários municipais.
7.	Não obstante, a SecexTCE registrou que não era mais possível o exercício do poder sancionatório sobre os agentes públicos que deram causa ao desvio de objeto, em função da ocorrência da prescrição da pretensão punitiva, o que motivou a proposta de "arquivar as presentes contas, sem julgamento do mérito, por ausência de pressupostos para desenvolvimento válido e regular do processo, com fulcro nos arts. 169, inciso VI, e 212 do Regimento Interno do TCU".
8.	O Ministério Público junto ao TCU aquiesceu ao aludido encaminhamento.
9.	Por meio de despacho, divergi parcialmente das propostas, por entender que era necessário promover, preliminarmente, a audiência dos secretários municipais de saúde de Limoeiro do Ajuru/PA que descumpriram o TAS 290/2013 durante o seu período de vigência.
10.	Na ocasião, pontuei que a situação era absolutamente idêntica à verificada no TC Processo 019.546/2020-3, no qual determinei o chamamento dos responsáveis que praticaram essa conduta omissiva, por entender que esse comportamento havia prejudicado o regular exercício da atividade de controle externo e ensejado a prescrição da pretensão punitiva dos agentes públicos que praticaram as irregularidades na gestão dos recursos do SUS, nos exercícios de 2009 e 2010.
11.		Nesse cenário, determinei o retorno dos autos à SecexTCE para a identificação dos agentes que deram causa ao descumprimento do aludido TAS e para a adoção da medida processual determinada no item 9 supra.
12.	Após nova instrução da unidade técnica, autorizei a realização da audiência da Sra. Carliana Gomes Mendonca Novaes e do Sr. Edson Farias Marques, na condição de secretários municipais de saúde de Limoeiro do Ajuru/PA, em virtude do "não cumprimento do Termo de Ajuste Sanitário nº 290, de 7/11/2013 (peça 5) , evidenciado pela constatação nº 494489 do Relatório de Verificação do TAS nº 459/2017 (peça 8) ".
13.	Na sequência, a unidade técnica analisou as respostas trazidas pelos responsáveis, na forma da instrução transcrita parcialmente a seguir com os ajustes de forma que entendi pertinentes:
"5.	Da análise dos documentos presentes nos autos, verifica-se que o Município de Limoeiro do Ajuru - PA era o ente beneficiário dos recursos transferidos, sendo seus administradores as pessoas responsáveis pela gestão e execução dos recursos federais repassados pelo Fundo Nacional de Saúde- MS ao município na modalidade fundo a fundo.
5.1.	Verifica-se que foi dada oportunidade de defesa ao ente federado e aos agentes responsabilizados na fase interna, em obediência aos princípios constitucionais que asseguram o direito ao contraditório e à ampla defesa (art. 5º, inciso LV, da Constituição Federal) , conforme detalhado no item "Análise dos Pressupostos de Procedibilidade da IN/TCU 71/2012", subitem 'Avaliação da Viabilidade do Exercício do Contraditório e Ampla Defesa'.
Caracterização das irregularidades geradoras do dano ao erário
6.	Extrai-se da situação sintetizada na seção "histórico" desta instrução que o tomador de contas identificou como ilícito gerador do dano as seguintes irregularidades:
7.	Ocorrência 1: Não cumprimento do Termo de Ajuste Sanitário nº 290, de 7/11/2013 (peça 5) , evidenciado pela constatação nº 494489 do Relatório de Verificação do TAS nº 459/2017 (peça 8) 
 (...) 
- não cumprir o Plano de Trabalho relativo ao Termo de Ajuste Sanitário nº 290/2013, firmado entre o Ministério da Saúde e a Secretaria Municipal de Saúde de Limoeiro de Ajuru/PA;
- descumprir o Termo de Ajuste Sanitário nº 290, de 7/11/2013;
- deixar de apresentar a documentação comprobatória da execução do TAS n.º 290, quando deveria ter apresentado toda a documentação que comprovasse a execução do Termo de Ajuste Sanitário em referência.
 (...) 
7.1.	À peça 5 dos autos, consta o Termo de Ajuste Sanitário nº 290 (peça 5) , firmado entre o Ministério da Saúde e a Secretaria Municipal de Saúde de Limoeiro do Ajuru - PA em 7/11/2013, publicado no D.O.U em 18/11/2013, com vigência prorrogada até 18/11/2015, conforme publicação no D.O.U. nº 227, de 24/11/2015 (peça 8, p. 3) . 
7.2.	Assim, a vigência do TAS foi de 18/11/2013 a 18/11/2015 (peça 8, p. 3) . No período de vigência exerceram o cargo de Secretário Municipal de Saúde de Limoeiro do Ajuru - PA as seguintes pessoas, de acordo com informação constante no Relatório de Verificação do TAS nº 459/2017 (peça 8, p. 3) e em outros documentos constantes nos autos (peça 11, p. 1 e 7) :
- Carliana Gomes Mendonca Novaes (CPF XXX.623.902-XX) : de 2/1/2013 a 31/7/2014;
- Edson Farias Marques (CPF XXX.985.212-XX) : de 1/8/2014 a 31/12/2016.
7.3.	O Termo de Ajuste Sanitário - TAS foi celebrado nos termos das Portarias GM/MS n° 204, de 29/01/2007, e GM/MS nº 2.046, de 3/9/2009, e teve como finalidade a correção, por parte da Secretaria acima referenciada, de impropriedades decorrentes do descumprimento de normativos do Ministério da Saúde relativos a gastos de recursos financeiros de origem federal identificados e registrados no Relatório de Auditoria Denasus n° 12.768 (peças 2-3) . 
7.4.	Em relação às irregularidades que deram ensejo à instauração da presente TCE, consoante constatações contidas no Relatório de Auditoria Denasus nº 12.768, acerca da utilização indevida de recursos do Bloco de Atenção Básica e do SIA, nos exercícios de 2009 e de 2010, a mesma tratou majoritariamente da utilização indevida de recursos em pagamento de despesas em desvio de objeto. 
7.5.	Por meio do Acórdão 1072/2017-TCU-Plenário, que tratou dos débitos relativos a recursos federais do Sistema Único de Saúde transferidos "fundo a fundo", foi fixado entendimento de que, independentemente da origem do débito e do fundo que deve ser ressarcido, os valores transferidos do Fundo Nacional de Saúde aos demais entes federativos constituem recursos federais, competindo ao Ministério da Saúde (mais especificamente, à Diretoria-Executiva do FNS, por força do art. 7º, inciso VII, do Decreto 8.901/2016) a instauração de processos de Tomada de Contas Especial quanto a eles, e ao TCU o julgamento desses processos (Decisão 506/1997-TCU-Plenário e Acórdão 1426/2015-TCU-Plenário) . 
7.6.	Demais disso, o disposto no art. 23, § 1º, do Decreto 7.827/2012, que regulamenta a Lei Complementar 141/2012, apresenta a seguinte redação:
'Art. 23. Verificado o descumprimento das disposições da Lei Complementar nº 141, de 2012, ou deste Decreto, ou detectada a aplicação de recursos federais em objeto diverso do originalmente pactuado, o Ministério da Saúde comunicará a irregularidade:
I - ao órgão de auditoria do SUS;
II - à direção local do SUS;
III - ao responsável pela administração orçamentária e financeira do ente federativo;
IV - aos órgãos de controle interno e externo do ente federativo;
V - ao Conselho de Saúde; e
VI - ao Ministério Público.
§ 1º A comunicação a que se refere o caput somente será encaminhada ao Tribunal de Contas competente e ao Ministério Público com atribuição para o caso após o esgotamento da via administrativa de controle interno do Ministério da Saúde, sem prejuízo do exercício autônomo das competências e atribuições previstas na legislação.'
7.7.	Desse modo, o esgotamento dessa via administrativa no âmbito do controle interno do SUS, nos casos de desvio de objeto ou finalidade, poderia à época ser feito por meio do Termo de Ajuste Sanitário (TAS) , instituído pela Portaria GM/MS 204/2007 e regulamentado mediante a Portaria GM/MS 2.046/2009, da qual destacam-se os seguintes dispositivos:
'Art. 1º. O Termo de Ajuste Sanitário - TAS tem por finalidade a correção de impropriedades decorrentes do descumprimento de obrigações previstas em normativas do Ministério da Saúde relativas à gestão do SUS, por meio de compromisso firmado pelos gestores do SUS.
Parágrafo único. O TAS poderá ser celebrado entre os gestores das três instâncias do SUS.
Art. 2º O TAS será celebrado com base nas ações de auditoria ou fiscalização realizadas nas instâncias do Sistema Único de Saúde (SUS) , pelos diversos órgãos de controle, quando constatadas impropriedades na gestão do sistema, desde que o relatório final destas ações ofereça os pressupostos necessários à instrução do processo.
§ 1º O auditado tem o prazo de até 15 (quinze) dias, a contar do recebimento do relatório final de auditoria ou fiscalização, para propor a celebração do TAS junto ao órgão competente do Sistema Nacional de Auditoria do SUS (SNA) .
 (...) 
§ 4º Caso o gestor do SUS, responsável pela correção da impropriedade, não apresente expresso interesse em celebrar o TAS ou não se manifeste no prazo estabelecido no § 1º deste artigo, deve o órgão competente do SNA registrar essa informação.
Art. 3º Não cabe celebração do TAS:
I - no caso de convênio, acordo, ajuste ou outros instrumentos congêneres;
II - quando houver infração à norma legal; e
III - quando a impropriedade resultar em ocorrência de desfalque ou desvio de dinheiro, bens ou valores públicos.
Art. 4º Para os fins desta Portaria são consideradas impropriedades na gestão do SUS:
I - o descumprimento de normativas do Ministério da Saúde relativas à gestão do SUS, identificado e comprovado pelo órgão que realizou a auditoria ou fiscalização; e (Redação dada pela PRT GM/MS nº . 768 de 13.04.2011) 
II - falhas de natureza formal de que não resulte dano ao erário.
Art. 5º O gestor compromitente, ao celebrar o TAS, obriga-se a:
I - cessar a prática do ato causador da impropriedade;
II - elaborar plano de trabalho conforme o previsto no inciso I do art. 7º desta Portaria;
III - corrigir a impropriedade por meio das ações detalhadas no plano de trabalho; e
IV - depositar o valor apurado, com recurso próprio ou do tesouro, no respectivo Fundo de Saúde, no decorrer da execução do Plano de Trabalho.'
7.8.	Com fundamento nos normativos contidos nos itens anteriores, foi firmado o referido TAS para a solução das irregularidades descritas nas constatações nº 241470, 241472 e 241491, que, como se conclui da descrição contida no relatório do Denasus, trata-se de desvios de objeto, a saber:
'- Constatação 241470 - "Pagamentos indevidos, realizados em janeiro, fevereiro e julho/2009 com recursos da conta Piso da Atenção Básica Fixo - PAB, no valor de R$ 91.756,82" (peça 3, p. 13) ;
- Constatação 241472 - "Pagamentos realizados no 2º quadrimestre/2010 com recursos do Piso de Atenção Básica Fixo - PAB, indevidamente, em ações de Média Complexidade (Hospital Municipal) , no valor de R$ 155.677,06" (peça 3, p. 13-14) ;
- Constatação 241491 - "Pagamentos realizados no 2º quadrimestre/2010, a prestador de serviço, sem discriminação dos pacientes atendidos, no valor de R$ 13.527,80, com recursos da conta corrente do Sistema de Informação Ambulatorial - SIA" (peça 3, p. 6) .'
7.9.	Na cláusula 3ª. do Termo de Ajuste Sanitário nº 290, de 7/11/2013 (peça 5, p. 2) constam as obrigações do gestor compromitente: 
'3.1 cessar a prática do ato causador da impropriedade;
3.2 corrigir a impropriedade por meio das ações detalhadas no Plano de Trabalho anexo; e 
3.3 depositar o valor de R$ 299.828,74 (...) , com recurso próprio ou do tesouro municipal, no respectivo Fundo de Saúde, no decorrer da execução do Plano de Trabalho, nos casos de impropriedades no remanejamento de recursos entre os blocos de financiamento; e
3.4 executar o Plano de Trabalho, anexo.'
7.10.	O plano de trabalho relativo ao Termo de Ajuste Sanitário nº 290, de 7/11/2013 não está acostado nestes autos.
7.11.	A execução do plano de trabalho relativo ao Termo de Ajuste Sanitário nº 290, de 7/11/2013 foi objeto de fiscalização por equipe do Denasus, da qual resultou a emissão do Relatório de Verificação do TAS nº 459/2017 (peça 8) .  Na constatação nº 494489 do Relatório de Verificação do TAS nº 459/2017 (peça 8, p. 6-7) foi apontado o seguinte, em síntese;
- Constatação nº 494489: "A Secretaria Municipal de Saúde de Limoeiro do Ajuru/PA não comprovou a execução das ações e serviços acordados no Plano de Trabalho, do Termo de Ajuste Sanitário nº 290".
7.12.	Com relação à responsabilização do gestor, a jurisprudência dominante aponta no sentido de que, não havendo indícios de locupletamento pelo responsável pela gestão dos recursos, no caso, os secretários municipais de saúde, não cabe imputação de débito ao agente público.
7.13.	Entretanto, a comprovação de que promoveu a aplicação do dinheiro público em finalidade distinta daquela a qual legalmente se vinculava, contrariamente aos normativos vigentes, enseja o julgamento pela irregularidade das suas contas, a teor do disposto nas alíneas 'b' e 'c' do inciso III do art. 16 da Lei 8.443/1992, além de imputação de multa, com fundamento no inciso I do artigo 58 dessa Lei.
7.14.	Ocorre que as irregularidades originárias desta TCE, aquelas iniciais constantes do Relatório de Auditoria Denasus nº 12.768 (peças 2-3) , e que deram ensejo ao TAS, ocorreram nos exercícios de 2009 e de 2010, restando prescrita a pretensão punitiva.
7.15.	O Ministro-Relator manifestou-se em seu Despacho, de 13/10/2020 (peça 60) , no sentido de que o descumprimento do Termo de Ajuste Sanitário, durante o seu período de vigência, constituiu conduta prejudicial ao regular exercício da atividade de controle externo e ensejou a prescrição da pretensão punitiva dos agentes públicos que praticaram as irregularidades na gestão dos recursos do SUS, nos exercícios de 2009/2010.
7.16.	Tendo em vista que as irregularidades registradas nas constatações nº 241470, 241472 e 241491 do Relatório de Auditoria do Denasus nº 12.768 (peças 2-3) ocorreram em 2009 e em 2010; considerando que houve o firmamento do TAS em 7/11/2013 (peça 5) e que a vigência desse termo expirou em 18/11/2015 (peça 8, p. 3) ; considerando que houve inexecução total do TAS firmado, de acordo com a constatação nº 494489 do Relatório de Verificação do TAS nº 459/2017 (peça 8, p. 6-7) ; e por fim, considerando a manifestação do Relator no Despacho Ministerial, de 13/10/2020 (peça 60) , foi proposta na instrução técnica precedente (peça 61) a realização de audiência dos responsáveis.
7.17.	Com efeito, há elementos para individualizar as condutas, o nexo de causalidade entre estas e as irregularidades geradoras do dano e está caracterizada a atuação, no mínimo culposa, dos responsáveis, conforme resumido na matriz de responsabilização anexa a instrução técnica precedente (peça 61) .
Prescrição da Pretensão Punitiva
8.		Vale ressaltar que a pretensão punitiva do TCU, conforme Acórdão 1441/2016-TCU-Plenário, Relator: Benjamin Zymler, que uniformizou a jurisprudência acerca dessa questão, subordina-se ao prazo geral de prescrição indicado no art. 205 do Código Civil, que é de dez anos, contado da data de ocorrência da irregularidade sancionada, nos termos do art. 189 do Código Civil, sendo este prazo interrompido pelo ato que ordenar a citação, a audiência ou a oitiva do responsável.
8.1.	No caso em exame, a perspectiva de aplicação de penalidade ao responsável está prescrita quanto aos fatos narrados nas constatações nº 241470, 241472 e 241491 do Relatório de Auditoria do Denasus nº 12.768 (peças 2-3) , visto que se tratam de irregularidades cometidas há mais de dez anos sem que tenha havido interrupção do prazo prescricional. Porém, a perspectiva de aplicação de penalidade aos responsáveis pelo descumprimento do TAS, firmado em 2013, não está prescrita.
Análise das Audiências
9.	Em cumprimento ao Despacho do Ministro-Relator (peça 64) , foi promovida a audiência das seguintes pessoas:
- Sra.  CARLIANA GOMES MENDONCA NOVAES (CPF XXX.623.902-XX) : mediante o Ofício 69266/2020- Secomp-4, de 8/1/2021 (peça 67) , recebido em 21/1/2021, conforme A.R. (peça 70) ;
- Sr. EDSON FARIAS MARQUES (CPF XXX.985.212-XX) , mediante o Ofício 69267/2020- Secomp-4, de 8/1/2021 (peça 68) , recebido em 19/1/2021, conforme A.R. (peça 69) . O Sr. Edson F. Marques constituiu procuradora (peça 71) , a qual solicitou em 5/2/2021 prorrogação do prazo para apresentação de manifestações, bem como de acesso aos autos (peças 72 e 74) , tendo sido atendida mediante o Despacho de Prorrogação de Prazo, de 8/2/2021 (peça 73) . Quanto ao pedido de acesso aos autos, houve nova resposta pelo TCU, mediante o Ofício 6447/2021-TCU/Seproc, de 22/2/2021 (peça 75) , recebido em 4/3/2021, conforme A.R. (peça 76) .
9.1.	Apesar de a Sra.  CARLIANA GOMES MENDONCA NOVAES (CPF XXX.623.902-XX) e o Sr. EDSON FARIAS MARQUES (CPF XXX.985.212-XX) terem tomado ciência dos expedientes que lhes foram encaminhados, conforme atestam os avisos de recebimento (AR) que compõem as peças 69-70, não atenderam a audiência e não se manifestaram quanto às irregularidades verificadas.
9.2.		Transcorrido o prazo regimental fixado e mantendo-se inertes os aludidos responsáveis, impõe-se que sejam considerados revéis, dando-se prosseguimento ao processo, de acordo com o art. 12, § 3º, da Lei 8.443/1992.
9.3.	Cumpre tecer breves considerações sobre a forma como são realizadas as comunicações processuais no TCU. A esse respeito, destacam-se o art. 179, do Regimento Interno do TCU (Resolução 155, de 4/12/2002) e o art. 4º, inciso III, § 1º, da Resolução TCU 170, de 30 de junho de 2004, in verbis:
 (...) 
9.4.	Bem se vê, portanto, que a validade da citação via postal não depende de que o aviso de recebimento seja assinado pelo próprio destinatário da comunicação, o que dispensa, no caso em tela, a entrega do AR em "mãos próprias". A exigência da norma é no sentido de o Tribunal verificar se a correspondência foi entregue no endereço correto, residindo aqui a necessidade de certeza inequívoca. 
9.5.	Não é outra a orientação da jurisprudência do TCU, conforme se verifica dos julgados a seguir transcritos:
'São válidas as comunicações processuais entregues, mediante carta registrada, no endereço correto do responsável, não havendo necessidade de que o recebimento seja feito por ele próprio (Acórdão 3648/2013-TCU-Segunda Câmara, Relator Ministro JOSÉ JORGE) ;
É prescindível a entrega pessoal das comunicações pelo TCU, razão pela qual não há necessidade de que o aviso de recebimento seja assinado pelo próprio destinatário. Entregando se a correspondência no endereço correto do destinatário, presume-se o recebimento da citação. (Acórdão 1019/2008-TCU-Plenário, Relator Ministro BENJAMIN ZYMLER) ;
As comunicações do TCU, inclusive as citações, deverão ser realizadas mediante Aviso de Recebimento - AR, via Empresa Brasileira de Correios e Telégrafos, bastando para sua validade que se demonstre que a correspondência foi entregue no endereço correto. (Acórdão 1526/2007-TCU-Plenário, Relator Ministro AROLDO CEDRAZ) .'
9.6.	A validade do critério de comunicação processual do TCU foi referendada pelo Supremo Tribunal Federal, nos termos do julgamento do MS-AgR 25.816/DF, por meio do qual se afirmou a desnecessidade da ciência pessoal do interessado, entendendo-se suficiente a comprovação da entrega do "AR" no endereço do destinatário:
'EMENTA: AGRAVO REGIMENTAL. MANDADO DE SEGURANÇA. DESNECESSIDADE DE INTIMAÇÃO PESSOAL DAS DECISÕES DO TRIBUNAL DE CONTAS DA UNIÃO. ART. 179 DO REGIMENTO INTERNO DO TCU. INTIMAÇÃO DO ATO IMPUGNADO POR CARTA REGISTRADA, INICIADO O PRAZO DO ART. 18 DA LEI nº 1.533/51 DA DATA CONSTANTE DO AVISO DE RECEBIMENTO. DECADÊNCIA RECONHECIDA. AGRAVO IMPROVIDO.
O envio de carta registrada com aviso de recebimento está expressamente enumerado entre os meios de comunicação de que dispõe o Tribunal de Contas da União para proceder às suas intimações.
O inciso II do art. 179 do Regimento Interno do TCU é claro ao exigir apenas a comprovação da entrega no endereço do destinatário, bastando o aviso de recebimento simples.'
9.7.	No caso vertente, a audiência dos responsáveis deu-se em endereços provenientes de pesquisas de endereços realizadas pelo TCU, de forma bastante zelosa, mais especificamente em endereços constantes nos sistemas CPF e CNPJ da Receita (peça 65) . A entrega dos ofícios de audiência nesses endereços ficou comprovada (peças 69-70) . 
9.8.	Nos processos do TCU, a revelia não leva à presunção de que seriam verdadeiras todas as imputações levantadas contra os responsáveis, diferentemente do que ocorre no processo civil, em que a revelia do réu opera a presunção da verdade dos fatos narrados pelo autor. Dessa forma, a avaliação da responsabilidade do agente não pode prescindir da prova existente no processo ou para ele carreada.
9.9.	Ao não apresentar sua defesa, o responsável deixou de produzir prova da regular aplicação dos recursos sob sua responsabilidade, em afronta às normas que impõem aos gestores públicos a obrigação legal de, sempre que demandados pelos órgãos de controle, apresentar os documentos que demonstrem a correta utilização das verbas públicas, a exemplo do contido no art. 93 do Decreto-Lei 200/67: "Quem quer que utilize dinheiros públicos terá de justificar seu bom e regular emprego na conformidade das leis, regulamentos e normas emanadas das autoridades administrativas competentes." 
9.10.	Mesmo as razões de justificativa não sendo apresentadas, considerando o princípio da verdade real que rege esta Corte, procurou-se buscar, em manifestações dos responsáveis na fase interna desta Tomada de Contas Especial, se havia algum argumento que pudesse ser aproveitado a seu favor, porém não se localizou defesa quanto à irregularidade apontada na instrução técnica precedente. 
CONCLUSÃO
10.	Diante do exposto, conclui-se que as irregularidades que deram ensejo à celebração do Termo de Ajuste Sanitário 290, de 7/11/2013 (peça 5) entre a Secretaria Municipal de Saúde de Limoeiro do Ajuru - PA e o Ministério da Saúde, referem-se a desvios de objeto anteriores à Lei Complementar 141/2012, devendo o município ser dispensado de ressarcir o seu próprio fundo de saúde, em consonância com o Acórdão 1045/2020-TCU-Plenário, da relatoria do Ministro Benjamin Zymler. Propõe-se arquivar as presentes contas do Município de Limoeiro do Ajuru-PA.
10.1.	Concluiu-se, ainda, estar prescrita a pretensão punitiva em relação aos agentes que deram causa aos desvios de objeto.
10.2.	No que diz respeito à Ocorrência nº 1, diante da revelia da Sra. CARLIANA GOMES MENDONCA NOVAES (CPF XXX.623.902-XX) e do Sr. EDSON FARIAS MARQUES (CPF XXX.985.212-XX) e inexistindo nos autos elementos que permitam concluir pela ocorrência de boa-fé ou de outros excludentes de culpabilidade em suas condutas, propõe-se que suas contas sejam julgadas irregulares. Propõe-se, ainda, em atendimento ao disposto no parágrafo único do art. 19 da Lei 8.443/1992, a aplicação da multa prevista no art. 58, inciso II, do mesmo normativo legal.
INFORMAÇÕES ADICIONAIS
11.	Com relação às constatações objeto do Relatório de Auditoria do Denasus que não integraram o TAS e que, por conseguinte, não estão sendo tratadas nesta TCE, mais especificamente os débitos atinentes à Constatação 241369 (peça 3, p. 2-3) , a qual não compõem o escopo de outro processo de controle externo, após pesquisas, para as quais não advieram resultados, no sistema de Pesquisa Integrada/TCU e no sistema SAGAS/TCU, utilizando-se como indexador da pesquisa o número dos CPF dos responsáveis listados na constatação (peça 3, p. 3) . O teor da Constatação 241369 é o seguinte (peça 3, p. 2-3) :
Aquisição de combustíveis sem comprovação das quantidades fornecidas, inexistência de guias de autorização ou das requisições para abastecimentos e sem identificação dos respectivos veículos abastecidos, no valor de R$ 23.355,40.
11.1.	Restam, portanto, como débitos passíveis de devolução os relativos à constatação 241369 (peça 3, p. 2-3) (ausência de documentos comprobatórios) , no valor total de R$ 23.355,40, dos quais R$ 18.311,20 são objetos de proposições de devolução ao FNS no relatório de auditoria Denasus nº 12.768 (peça 3, p. 24-25) . O valor atualizado desse débito, até 1º/1/2017, era de R$ 25.801,27 (peça 55) , portanto inferior ao limite mínimo de R$ 100.000,00, na forma estabelecida conforme os arts. 6º, inciso I, e 19 da IN/TCU 71/2012, modificada pela IN/TCU 76/2016. Em decorrência desse fato, não será proposto dar ciência ao Fundo Nacional de Saúde para que proceda a instauração de TCE quanto ao valor remanescente, a título de racionalização administrativa e economia processual, com vistas a evitar que o custo da cobrança seja superior ao valor da importância a ser ressarcida, com fundamento no art. 93 da Lei 8.443/1992.
11.2.	Ademais, nestes autos não constam registros de realização de notificação (cf. peças 20 a 28; peça 48, p. 4-5) aos responsáveis listados no relatório de auditoria do Denasus quanto às irregularidades descritas na constatação 241369 (peça 3, p. 2-3) .
PROPOSTA DE ENCAMINHAMENTO
12.	Diante do exposto, submetemos os autos à consideração superior, propondo ao Tribunal:
a)	 considerar revéis para todos os efeitos a Sra. CARLIANA GOMES MENDONCA NOVAES (CPF XXX.623.902-XX) e o Sr. EDSON FARIAS MARQUES (CPF XXX.985.212-XX) , dando-se prosseguimento ao processo, com fulcro no art. 12, § 3º, da Lei nº 8.443/92; (item 9.2) 
b)	 arquivar as presentes contas do MUNICÍPIO DE LIMOEIRO DO AJURU - PA (CNPJ 05.105.168/0001-85) , sem julgamento do mérito, por ausência de pressupostos para desenvolvimento válido e regular do processo, com fulcro nos arts. 169, inciso VI, e 212 do Regimento Interno do TCU; 
c)	 com fundamento nos arts. 1º, inciso I, 16, inciso III, alínea "b" da Lei 8.443/1992 c/c os arts. 19, parágrafo único, e 23, inciso III, da mesma Lei, e com arts. 1º, inciso I, 209, inciso II, 210, §2º, e 214, inciso III, do Regimento Interno, que sejam julgadas irregulares as contas da Sra. CARLIANA GOMES MENDONCA NOVAES (CPF XXX.623.902-XX) , na condição de Secretária Municipal de Saúde de Limoeiro do Ajuru/PA (gestão: de 2/1/2013 a 31/7/2014) , e do Sr. EDSON FARIAS MARQUES (CPF XXX.985.212-XX) , na condição de Secretário Municipal de Saúde de Limoeiro do Ajuru/PA (gestão: de 1/8/2014 a 31/12/2016) ; (item 10.2) 
d)	 aplicar à Sra.  CARLIANA GOMES MENDONCA NOVAES (CPF XXX.623.902-XX) e ao Sr. EDSON FARIAS MARQUES (CPF XXX.985.212-XX) , a multa prevista no art. 58, inciso II, da Lei 8.443/1992 c/c o art. 268, inciso I, do Regimento Interno, fixando-lhe o prazo de 15 (quinze) dias, a contar da notificação, para comprovar, perante o Tribunal (art. 214, inciso III, alínea "a", do Regimento Interno) , o recolhimento da dívida aos cofres do Tesouro Nacional, atualizada monetariamente desde a data do presente acórdão até a do efetivo recolhimento, se for paga após o vencimento, na forma da legislação em vigor; (item 10.2) 
e)		 autorizar, desde logo, nos termos do art. 28, inciso II, da Lei 8.443/1992, a cobrança judicial da dívida, caso não atendida a notificação;
f)	 autorizar, caso seja de interesse do responsável, o pagamento das dívidas em 36 parcelas mensais e consecutivas, nos termos do art. 26 da Lei 8.443/1992 c/c o art. 217 do Regimento Interno, fixando-lhe o prazo de quinze dias, a contar do recebimento da notificação, para comprovar perante o Tribunal o recolhimento da primeira parcela, e de trinta dias, a contar da parcela anterior, para comprovar o recolhimento das demais parcelas, devendo incidir sobre cada valor mensal, atualizado monetariamente, os juros de mora devidos, na forma prevista na legislação em vigor;
g)	 encaminhar cópia do Acórdão que vier a ser proferido ao Fundo Nacional de Saúde e aos responsáveis, para ciência;
h)	 informar ao Fundo Nacional de Saúde e aos responsáveis que a deliberação, acompanhada do Relatório e do Voto que a fundamenta, está disponível para a consulta no endereço www.tcu.gov.br/acordaos, além de esclarecer que, caso requerido, o TCU poderá fornecer sem custos as correspondentes cópias, de forma impressa."
14.	O corpo diretivo da SecexTCE e o Ministério Público junto ao TCU aquiesceram ao referido encaminhamento.
	É o relatório.

Brenda Fernandes Barra (OAB-PA 13.443), representando Edson Farias Marques.

Procurador Marinus Eduardo De Vries Marsico.

TOMADA DE CONTAS ESPECIAL. DESCUMPRIMENTO DE TERMO DE AJUSTE SANITÁRIO. AFASTAMENTO DO DÉBITO. AUDIÊNCIA DOS SECRETÁRIOS MUNICIPAIS DE SAÚDE. EXCLUSÃO DE UM DOS RESPONSÁVEIS. CONTAS IRREGULARES COM IMPUTAÇÃO DE MULTA AO GESTOR REMANESCENTE.

TOMADA DE CONTAS ESPECIAL (TCE)

Secretaria de Controle Externo de Tomada de Contas Especial (SecexTCE).

Cuidam os autos de tomada de contas especial instaurada pelo Fundo Nacional de Saúde (FNS) , em razão do não cumprimento do Termo de Ajuste Sanitário (TAS) 290, de 7/11/2013, firmado entre o Município de Limoeiro do Ajuru/PA e o Ministério da Saúde com o intuito de solucionar impropriedades constantes do Relatório de Auditoria do Denasus 12.768 (peças 2-3) .
2.	Por meio desta ação fiscalizatória, o Denasus verificou a ocorrência de irregularidades na aplicação de recursos do Piso da Atenção Básica Fixo (PAB) e do Sistema de Informação Ambulatorial (SIA) , nos exercícios de 2009 e 2010.
3.	Nesse cenário, o Ministério da Saúde e a Secretaria Municipal de Limoeiro de Ajuru/PA celebraram o aludido TAS, tendo o último órgão se comprometido a:
"3.1 cessar a prática do ato causador da impropriedade;
3.2 corrigir a impropriedade por meio das ações detalhadas no Plano de Trabalho
3.3 depositar o valor de R$ 299.828,74 (duzentos e noventa e nove mil, oitocentos e oito reais e setenta e quatro centavos) , com recurso próprio ou do tesouro municipal, no respectivo Fundo de Saúde, no decorrer da execução do Plano de Trabalho, nos casos de impropriedades no remanejamento de recursos entre os blocos de financiamento;
3.4 executar o Plano de Trabalho, anexo."
4.	Verificado o descumprimento do mencionado compromisso, o FNS instaurou a presente tomada de contas especial e, ao final, concluiu pela existência de prejuízo ao erário, tendo atribuído a responsabilidade pela sua devolução ao Município de Limoeiro do Ajuru/PA, à Sra. Carliana Gomes Mendonca Novaes e ao Sr. Edson Farias Marques, na condição de secretários municipais de saúde, gestões de 2/1/2013 a 31/7/2014 e 1º/8/2014 a 13/12/2016, respectivamente.
5.	Submetidos os autos ao descortino desta Corte de Contas, a SecexTCE assinalou, em primeira instrução, que o TCU tem dispensado o município recebedor da obrigação de recompor o seu próprio fundo de saúde, no caso de o desvio de objeto ter ocorrido anteriormente à Lei Complementar 141/2012. 
6.	Quanto aos gestores, a unidade técnica consignou que a jurisprudência dominante aponta no sentido de que, não havendo indícios de locupletamento do responsável pela gestão dos recursos, no caso, os secretários municipais de saúde, não cabe a imputação de débito aos agentes públicos. Nessa situação, haveria apenas o julgamento das contas pela irregularidade e a aplicação de multa, caso não elididas a materialidade e a culpabilidade dos secretários municipais.
7.	Não obstante, a SecexTCE registrou que não era mais possível o exercício do poder sancionatório sobre os agentes públicos que deram causa ao desvio de objeto, em função da ocorrência da prescrição da pretensão punitiva, o que motivou a proposta de "arquivar as presentes contas, sem julgamento do mérito, por ausência de pressupostos para desenvolvimento válido e regular do processo, com fulcro nos arts. 169, inciso VI, e 212 do Regimento Interno do TCU".
8.	O Ministério Público junto ao TCU aquiesceu ao aludido encaminhamento.
9.	Por meio de despacho, divergi parcialmente das propostas, por entender que era necessário promover, preliminarmente, a audiência dos secretários municipais de saúde de Limoeiro do Ajuru/PA que descumpriram o TAS 290/2013 durante o seu período de vigência.
10.	Na ocasião, pontuei que a situação era absolutamente idêntica à verificada no TC Processo 019.546/2020-3, no qual determinei o chamamento dos responsáveis que praticaram essa conduta omissiva, por entender que esse comportamento havia prejudicado o regular exercício da atividade de controle externo e ensejado a prescrição da pretensão punitiva dos agentes públicos que praticaram as irregularidades na gestão dos recursos do SUS, nos exercícios de 2009 e 2010.
11.		Nesse cenário, determinei o retorno dos autos à SecexTCE para a identificação dos agentes que deram causa ao descumprimento do aludido TAS e para a adoção da medida processual determinada no item 9 supra.
12.	Após nova instrução da unidade técnica, autorizei a realização da audiência da Sra. Carliana Gomes Mendonca Novaes e do Sr. Edson Farias Marques, na condição de Secretários Municipais de Saúde de Limoeiro do Ajuru/PA, em virtude do "não cumprimento do Termo de Ajuste Sanitário nº 290, de 7/11/2013 (peça 5) , evidenciado pela constatação nº 494489 do Relatório de Verificação do TAS nº 459/2017 (peça 8) ".
13.	Cumpridas as medidas processuais sem o encaminhamento de resposta, a SecexTCE deu seguimento ao feito e concluiu, a partir dos elementos acostados aos autos, que as contas dos agentes públicos indicados deveriam ser julgadas irregulares, com a imputação da multa prevista no art. 58, inciso II, da Lei 8.443/1992.
14.	No que se refere às irregularidades que deram ensejo à celebração do TAS 290/2013, a unidade técnica asseverou que elas se referiam a desvios de objeto anteriores à Lei Complementar 141/2012, de forma que o Município de Limoeiro do Ajuru/PA deveria ser dispensado de ressarcir o seu próprio fundo de saúde, em consonância com o Acórdão 1045/2020-TCU-Plenário. Desse modo, propôs arquivar as presentes contas da municipalidade.
15.	Feito esse necessário resumo, passo a decidir.
16.	Preliminarmente, cumpre tecer breves considerações sobre o denominado Termo de Ajuste Sanitário (TAS) . Cuida-se de instrumento instituído originalmente pelo art. 38 da Portaria GM/MS 204, de 29 de janeiro de 2007, por meio do qual os entes do Sistema Único de Saúde formalizam um acordo no qual são constituídas obrigações para a correção de impropriedades no funcionamento do sistema.
17.	Ele foi regulamentado pela Portaria GM/MS 2.046, de 3 de setembro de 2009 - posteriormente alterada pela Portaria GM/MS 768, de 13 de abril de 2011 -, e teve como uma de suas premissas básicas, exposta nos considerandos da norma, "[...] a necessidade de conferir eficácia e qualidade ao processo de descentralização, organização e gestão das ações e dos serviços do SUS, assim como de consolidar os compromissos e as responsabilidades sanitárias dos gestores das três esferas de governo".
18.	Conforme o art. 2º, caput e § 1º, da Portaria GM/MS 2.046/2009, o TAS será celebrado a partir de proposta feita pelo auditado ao órgão competente do Sistema Nacional de Auditoria do SUS (SNA) , com base nas ações de auditoria ou fiscalização realizadas nas instâncias do Sistema Único de Saúde (SUS) . 
19.	O § 3º do mesmo dispositivo preconiza que "o órgão competente do SNA sobrestará o processo de auditoria quando for celebrado o TAS, apenas nas constatações em incidir sua aplicação". Adiante, o art. 5º, § 6º estabelece que o não cumprimento das obrigações do TAS, no prazo determinado, ensejará a continuidade do processo de auditoria.
20.	No presente caso, o Ministério da Saúde e a Secretaria Municipal de Saúde de Limoeiro do Ajuru/PA celebraram o TAS 290/2013 com o objetivo de corrigir as irregularidades especificadas na gestão dos recursos do SUS, nos exercícios de 2009 e 2010.
21.	Consoante o item 3 retro, a municipalidade deveria ter saneado as impropriedades, transferido a quantia especificada para o Fundo Municipal de Saúde e executado o plano de trabalho. O período de vigência do acordo era 12 meses, contados de sua publicação em 12/11/2013. O ajuste foi prorrogado por idêntico período em 24/11/2014, em função de alegada crise financeira enfrentada pela municipalidade, ficando vigente até 24/11/2015.
22.	O relatório do Tomador de Contas Especial 252/2018 registra que o município tentou nova prorrogação em 19/1/2016, alegando, mais uma vez, a persistência de crise financeira. Todavia, esse pedido foi recusado pelo Ministério da Saúde em virtude de a solicitação estar fora do prazo de vigência e de ter havido mudança no plano de trabalho apresentado.
23.	O instrumento foi assinado pela Sra. Carliana Gomes Mendonca Novaes, que permaneceu no cargo de Secretária de Saúde até 31/7/2014, ou seja, antes do encerramento de seu primeiro ano de vigência. O Sr. Edson Farias Marques sucedeu a referida agente em 1º/8/2014 e, durante a sua gestão, houve a prorrogação do TAS 290/2013 e o exaurimento de seus efeitos em 24/11/2015, sem que o pacto houvesse sido cumprido.
24.	Em minha visão, o reconhecimento de crise financeira no município e a prorrogação do instrumento por mais um ano, em 24/11/2014, implica afastar a responsabilidade da Sra. Carliana Gomes Mendonca Novaes, que deixou a função de secretária de saúde dentro do período em que atendimento do ajuste foi excepcionado pela pasta ministerial. 
25.	Dessa forma, apesar da revelia da gestora, entendo que a sua responsabilidade deve ser afastada.
26.	Com relação ao Sr. Edson Farias Marques, não consta dos autos as razões concretas pelas quais ele não cumpriu as obrigações pactuadas na cláusula terceira do instrumento, após a prorrogação de sua vigência por mais 12 meses. Não há no processo elementos comprobatórios da alegada crise financeira sofrida pelo município ao final de 2015, nem de sua extensão a ponto de impedir a satisfação das obrigações. Tanto é assim que o Ministério da Saúde recusou nova prorrogação do TAS. 
27.	A irregularidade em exame é similar à analisada no Acórdão 6270/2021-TCU-Primeira Câmara, cabendo destacar as seguintes considerações que fiz a respeito da gravidade do descumprimento de termos de ajustamento sanitário:
"36. [...] a conduta dos referidos agentes acabou contribuindo para que não houvesse o retorno ao estado de legalidade na aplicação dos recursos no tempo adequado, indicado no referido instrumento, por acordo entre as partes.
37. Diante desse contexto, não vejo como classificar a condutar dos Secretários de Saúde que estiveram à frente do cargo durante a vigência do TAS 372/2015 como mera impropriedade ou falha de natureza formal.  Afinal, é preciso prestigiar a seriedade dos pactos, pois, do contrário, este Tribunal estimulará o descumprimento injustificado dos acordos administrativos celebrados, o que contraria as ideias de boa-fé e de segurança jurídica. 
38. Por outro lado, é preciso estimular instrumentos consensuais de rápida solução de irregularidades na gestão da coisa pública, como os termos de ajustes sanitários. Ao negar força às obrigações pactuadas nesses negócios jurídicos, o TCU acabará contribuindo para o abandono desse importante mecanismo criado pelo Ministério da Saúde, o que não se mostra adequado sob o ponto de vista da eficiência, da eficácia e da efetividade da política pública em exame."   
28.	No caso, entendo que havia tempo suficiente para que o então secretário providenciasse a inclusão dos créditos orçamentários pertinentes na proposta da lei orçamentária municipal relativa ao exercício seguinte (2015) ou submetesse ao Ministério da Saúde eventual pleito de alteração do plano de trabalho, adaptando-o a eventuais dificuldades concretas. Sendo assim, reputo que a sua conduta omissiva pode ser enquadrada como ato praticado com culpa grave.
29.	Ademais, não foi demonstrada a presença de circunstâncias práticas que tenham limitado ou impedido a atuação do Sr. Edson Farias Marques, que, na condição de chefe da pasta da saúde, tinha a possibilidade de conhecer a ilicitude de seu ato omissivo e evitar o seu cometimento, caso tivesse seguido os deveres inerentes ao seu cargo, cumprido o compromisso assumido e aplicado as normas jurídicas às quais estava vinculado.
30. 	Por essas razões, entendo que a conduta omissiva do gestor constitui uma infração grave e reprovável. Dessa forma, reputo adequada a aplicação de multa com fulcro no art. 58, incisos I e II, da Lei 8.443/1992.
31.	Passo à dosimetria da sanção. 
32.	Não há circunstâncias agravantes nem informações sobre os antecedentes do agente, sendo possível afirmar, por outro lado, que não há condenação do responsável em outros processos nesta Corte de Contas, o que milita como circunstância atenuante na dosimetria da sanção. 
33.	Diante dessas premissas, fixo o valor da sanção em R$ 5.000,00, a mesma aplicada a agente em idêntica condição no Acórdão 6270/2021-TCU-Primeira Câmara.
34.	Por fim, compreendo que as suas contas devem ser julgadas irregulares, não obstante tenha havido o afastamento do débito. A propósito do assunto, entendo que a existência de dano é condição para a instauração de processos de tomada de contas especial, mas não para o seu processamento e julgamento, até porque a própria Lei 8.443/1992 admite a aplicação de sanção em processos desta natureza, no caso de "contas julgadas irregulares de que não resulte débito", nos termos do art. 58, inciso I.
35.	No que se refere à não imposição do dever de ressarcir os valores gastos em desvio de objeto ao Fundo Municipal de Saúde de Limoeiro do Ajuru/PA, que seria dirigido à municipalidade, acolho a análise da SecexTCE. Isso porque os gastos em desvio de objeto ocorreram em 2009 e 2010, de modo que não há garantia de que esse aporte de recursos seja condizente com as necessidades atuais da política de saúde e com o plano de saúde atualmente vigente.
36.	Tal fundamentação está de acordo a adotada no Acórdão 1045/2020-TCU-Plenário, que constitui uma espécie de distinguish do entendimento firmado pelo Acórdão 1072/2017-TCU-Plenário, o qual estatuiu a obrigatoriedade de o município repor os valores ao respectivo fundo municipal de saúde, mesmo no caso de despesas ocorridas em desvio de objeto.
37.	Diante de todo o exposto, VOTO por que seja adotada a deliberação que ora submeto a este Colegiado.
TCU, Sala das Sessões, em 3 de agosto de 2021.
BENJAMIN ZYMLER 
Relator